臺灣高等法院刑事判決
109年度上訴字第2382號
上  訴  人  臺灣基隆地方檢察署檢察官黃耀賢
被      告  簡秀儒


上列上訴人因被告違反洗錢防制法等案件，不服臺灣基隆地方法
院109年度金訴字第19號，中華民國109年3月18日第一審判決（
起訴案號：臺灣基隆地方檢察署108年度偵字第4187號、第5289
號、第5869號），提起上訴暨移送併辦（併辦案號：臺灣基隆地
方檢察署109年度偵字第3451號、第3719號），本院判決如下：
    主  文
原判決撤銷。
庚○○幫助犯詐欺取財罪，處拘役伍拾日，如易科罰金，以新臺幣
壹仟元折算壹日。緩刑貳年。
    犯罪事實
一、庚○○可預見金融機構帳戶係個人理財之重要工具，為個人財
    產、信用之重要表徵，如交予他人使用，有供作財產犯罪用
    途之可能，仍基於幫助詐欺取財之不確定故意，先將其申辦
    之中華郵政帳號0000000000000號帳戶（下稱本案郵局帳戶
    ）、中國信託商業銀行帳號000000000000號帳戶（下稱本案
    中信帳戶）、臺灣銀行帳號000000000000號帳戶（下稱本案
    臺銀帳戶，與前開帳戶下合稱本案3帳戶）之提款卡密碼變
    更為身分不詳之詐騙集團成員「Cker」(Line暱稱，無從認
    定係未滿18歲之人)指定之密碼後，於民國108年6月13日21
    時許，在基隆市安一路之統一超商安一門市，將本案3帳戶
    提款卡以交貨便方式寄送至高雄市○○區○○街000號之統一超
    商歐士盟門市，收件人為「傅堂恩」。嗣該詐騙集團成員取
    得本案3帳戶提款卡及密碼後，竟意圖為自己不法之所有，
    基於詐欺取財之犯意，於附表所示之詐騙時間，以附表所示
    之方式，向附表所示之人行騙，致其等均陷於錯誤，而於附
    表所示之時間將附表所示之金額匯入附表所示之帳戶內，旋
    遭詐欺集團成員卓家慶（涉嫌詐欺等部分，另案於臺灣臺北
    地方法院審理中）提領一空，以此方式幫助該詐騙集團成員
    詐欺取財。
二、案經戊○○、甲○○、丙○○、丁○○、乙○○訴由基隆市警察局（下
    略）刑事警察大隊、第四分局及臺北市政府警察局刑事警察
    大隊報告臺灣基隆地方檢察署檢察官偵查起訴暨移送併辦審
    理。
    理  由
一、證據能力之說明：
　　本判決所引用之供述、非供述證據，經本院於審理期日提示
    予當事人而為合法調查，檢察官及被告庚○○均未爭執證據能
    力（本院卷第73-80頁），且本院審酌上開證據資料製作及
    取得之情況，並無違背法定程序或其他不得作為證據之情形
    ，以之作為證據應屬適當，認均有證據能力。
二、認定犯罪事實所憑證據及理由：
    上開犯罪事實，迭據被告於原審及本院坦承不諱（金訴卷第
    84頁；本院卷第81頁），並有附表「證據」欄所示之證據資
    料在卷可以證明，足認被告上開任意性自白與事實相符，可
    以採信。從而，本案事證明確，其犯行足以認定，應依法論
    科。
三、論罪部分：
(一)刑法上之幫助犯，係以幫助之意思，對於正犯資以助力，而
    未參與實施犯罪之行為者而言（最高法院49年台上字第77號
    判決先例參照）。被告提供本案3帳戶提款卡及密碼予詐欺
    集團不詳成員使用，亦無證據證明被告有何參與詐欺取財犯
    行之構成要件行為，應屬出於幫助之意思，而對於該詐欺集
    團成員遂行詐欺取財犯行資以助力，為幫助犯。核被告所為
    ，係犯刑法第30條第1項前段、第339條第1項之幫助詐欺取
    財罪。
(二)被告以一幫助行為提供本案3帳戶提款卡及密碼，幫助詐欺
    集團成員詐騙本案告訴人戊○○、甲○○、丙○○、丁○○、乙○○及
    被害人己○○之財物，係以一行為觸犯數個相同罪名，為同種
    想像競合犯，依刑法第55條規定，論以一幫助詐欺取財罪。
(三)被告以幫助之意思，參與構成要件以外之行為，爰依刑法第
    30條第2項規定，按正犯之刑減輕之。
四、不另為無罪諭知部分：
    公訴意旨另以：被告上述提供本案3帳戶提款卡及密碼予詐
    騙集團成員使用之行為，另涉犯洗錢防制法第14條第1項之
    洗錢罪嫌。
(一)按洗錢防制法已於105年12月28日大幅度修正公布，於106年
    6月28日施行，就洗錢行為之定義（第2條）、前置犯罪之門
    檻（第3條）、特定犯罪所得之定義（第4條），皆有修正，
    且因應洗錢行為定義之修正，將修正前同法第11條第1項、
    第2項區分為自己或為他人洗錢罪，而有不同法定刑度，合
    併移列至第14條第1項，亦不再區分為不同罪責，同處7年以
    下有期徒刑，併科新臺幣500萬元以下罰金。再依修正後洗
    錢防制法第2條第2款、第3款、第3條第2款規定，掩飾或隱
    匿刑法第339條犯罪所得之本質、來源、去向、所在、所有
    權、處分權或其他權益者或收受、持有或使用他人之特定犯
    罪所得，即構成洗錢行為。是依修正後洗錢防制法，掩飾刑
    法第339條詐欺取財犯罪所得去向之行為，亦可構成洗錢罪
    。然洗錢行為之防制，旨在打擊犯罪，促進金流之透明，防
    止洗錢者利用洗錢活動掩飾或隱匿特定犯罪所得財物或利益
    ，妨礙犯罪之追查及打擊。因此，是否為洗錢行為，自應就
    犯罪全部過程加以觀察，不僅須行為人客觀上有掩飾或隱匿
    重大犯罪所得之財物或財產上利益之具體作為，主觀上更須
    具有掩飾或隱匿其犯罪所得或變得之財產或財產上利益與犯
    罪之關聯性，使其來源形式上合法化之犯罪意思，始克相當
    。若非先有犯罪所得或利益，再加以掩飾或隱匿，而係取得
    犯罪所得或利益之犯罪手段，或並未合法化犯罪所得或利益
    之來源，而能一目了然來源之不法性，或作直接使用或消費
    之處分行為，自非洗錢防制法所規範之洗錢行為（最高法院
    106年度台上字第3711號判決意旨參照）。
(二)申言之，洗錢防制法之立法目的，係在防制特定犯罪不法所
    得之資金或財產，藉由洗錢行為轉換成為合法來源之資金或
    財產，切斷資金與當初犯罪行為之關聯性，隱匿犯罪行為或
    該資金不法來源或本質，使偵查機關無法藉由資金之流向追
    查犯罪者。是提供帳戶予他人使用是否構成洗錢行為，依前
    述說明及同法第2條第2款之規定，應以其在金流方面能否「
    掩飾或隱匿特定犯罪所得之本質、來源、去向、所在、所有
    權、處分權或其他權益者」，切斷資金與當初犯罪行為之關
    聯性而定。又按一般針對不特定多數人行騙之詐欺集團，所
    供被害人將款項匯入之帳戶，乃為該詐騙集團「取得」犯罪
    所得之手段，被害人發覺受騙後，即能立即指證其所匯入之
    特定帳戶，此部分之金流透明易查，在形式上無法合法化其
    所得來源，是該帳戶顯不能達到掩飾或隱匿特定犯罪所得之
    本質、來源之作用；又詐騙集團不論是自該帳戶再轉匯入其
    他帳戶，抑或由車手臨櫃或至自動櫃員機提領現金，均可透
    過該帳戶之交易紀錄得知犯罪所得之去向，簡言之，詐騙集
    團之所以會使用人頭帳戶供被害人匯入款項，其目的乃在於
    使真正犯罪人得以在「取得犯罪所得」過程中隱蔽身分而逃
    避刑事追訴（性質上類似勒贖集團要求被害人將贖金放置某
    處後，再透過隱密方式取走該贖金），而非在金流方面用以
    掩飾或隱匿此部分犯罪所得之本質、來源或去向，依前揭說
    明，單純提供帳戶予詐騙集團供被害人匯入款項使用，當非
    洗錢防制法第2條第2款所定之洗錢行為甚明。
(三)再者，單純提供人頭帳戶者，因已將帳戶之提款卡及密碼等
    物件交付他人使用，失去對自己帳戶之實際管領權限，若未
    配合詐騙集團之指示親自提款或匯款，即無收受、持有或使
    用特定犯罪所得之情形，亦無積極之移轉或變更特定犯罪所
    得之行為，故亦不構成同條第1款、第3款之洗錢行為。準此
    ，被告所提供本案3帳戶提款卡及密碼，乃係供被害人直接
    匯入款項所用，在金流方面並無掩飾或隱匿犯罪所得本質、
    來源、去向、所在、所有權、處分權或其他權益者之作用，
    且被告除提供帳戶供他人作為詐欺取財犯行使用外，並無證
    據證明其有親自提款或匯款之行為，即難認其有收受、持有
    或使用特定犯罪所得，或有移轉或變更特定犯罪所得之行為
    ，依前揭說明，被告所為除構成幫助詐欺取財罪外，尚難論
    以洗錢防制法第14條第1項之洗錢罪。公訴意旨認被告所為
    尚構成洗錢防制法第14條第1項之洗錢罪，容有未洽，惟檢
    察官認此部分與被告所犯幫助詐欺罪部分，係屬想像競合犯
    之裁判上一罪關係，爰不另為無罪之諭知。
五、撤銷改判及量刑理由：
(一)原判決認被告犯行事證明確，予以論罪處刑，固非無見。惟
    按科刑之判決書，須將認定之犯罪事實於犯罪事實欄內詳為
    記載，然後於理由內說明其所憑之依據及認定之理由，使犯
    罪事實與理由兩相一致，方為適法；且所記載之主文、犯罪
    事實與理由，必須互相一致，如所認定之犯罪事實與主文、
    理由說明不相一致，或前後齟齬，或與所採之證據不相適合
    ，均屬判決理由矛盾的當然違背法令。原判決主文欄記載「
    庚○○幫助犯詐欺取財罪」，事實欄則引用檢察官起訴書之記
    載（起訴書犯罪事實中有關詐欺取財之犯罪事實則記載於「
    附表」），即認定：基於幫助詐欺取財「及洗錢之不確定故
    意……以此方式幫助該詐騙集團成員詐欺取財，並隱匿該犯罪
    所得之流向」，理由欄並說明「被告所為除構成幫助詐欺取
    財罪外，尚難論以洗錢防制法第14條第1項之洗錢罪」等語
    （見原判決第4頁），已前後矛盾，且原判決檢附之「附件
    」即起訴書，卻無「附表」，難謂適法。至於，檢察官上訴
    意旨認被告提供本案3帳戶提款卡及密碼所為，除犯幫助詐
    欺取財罪外，亦同時涉犯洗錢防制法第14條第1項之洗錢罪
    ，為本院所不採，業如前述，檢察官執此上訴指摘原判決此
    部分不當，固無理由，惟原判決既有上述違誤，即應撤銷改
    判。
(二)爰以行為人之責任為基礎，審酌被告提供本案3帳戶提款卡
    及密碼予詐欺集團成員不法使用，造成無辜民眾受有財產上
    損害之情狀；及其犯後坦承犯行，無其他犯罪紀錄之素行，
    與到庭之告訴人戊○○、甲○○、丙○○達成和解，並賠償所受損
    失，足見其具悔過之心；兼衡被告之犯罪動機、目的、手段
    、情節、告訴人所受之損失；及其自述智識程度為大學畢業
    、在運動中心工作等語（金訴卷第90頁；本院卷第82頁）之
    智識程度、家庭經濟及生活狀況等一切情狀，量處如主文第
    2項所示之刑，並依其職業、身分及經濟狀況，諭知易科罰
    金之折算標準。
(三)被告前未曾因故意犯罪受有期徒刑以上刑之宣告，有被告前
    案紀錄表在卷可查，且被告已分別與告訴人丙○○、戊○○、甲○○達成和解，並按期給付完畢，有調解筆錄、原審電話紀錄
    表、告訴人戊○○之意見及本院公務電話查詢紀錄在卷可查（
    金訴卷第93-99頁；本院卷第81、87、89頁），足認犯後態
    度良好，本院寧信被告經此偵審程序及刑之宣告，自當知所
    警惕，認對其所宣告之刑以暫不執行為適當，爰宣告緩刑2
    年，以啟自新。
六、按幫助犯僅對犯罪構成要件以外之行為加以助力，並無共同
    犯罪之意思，自不適用責任共同原則，對於正犯所有因犯罪
    所得之物，無庸為沒收之宣告（最高法院86年度台上字第62
    78號判決、89年度台上字第6946號判決意旨參照）。本案無
    證據證明被告將本案3帳戶提款卡及密碼，提供詐欺集團成
    員使用時受有報酬，亦無從認定該詐欺正犯於詐得款項後有
    分配予被告，是不能認被告實際獲取犯罪所得，自無從就詐
    欺集團成員所詐騙取得之不法所得併予宣告沒收、追徵。
七、臺灣基隆地方檢察署檢察官函請本院併辦審理之109年度偵
    字第3451號、第3719號，與檢察官已起訴並經本院論罪科刑
    部分之事實同一，本院自得併予審理。
據上論斷，應依刑事訴訟法第369條第1項前段、第364條、第299
條第1項前段（依刑事判決精簡原則，僅記載程序法條），判決
如主文。
本案經檢察官謝雨青、劉星汝提起公訴，檢察官黃耀賢提起上訴
，檢察官林姿妤移送併辦，檢察官鄭堤升到庭執行職務。
中　　華　　民　　國　  109　　年　　9　　月　　3 　　日
                  刑事第十三庭  審判長法  官  王國棟
                                      法  官  許永煌
                                      法  官　曹馨方
以上正本證明與原本無異。
被告不得上訴。
檢察官如不服本判決，應於收受送達後20日內向本院提出上訴書
狀，惟須受刑事妥速審判法第9條限制。其未敘述上訴之理由者
，並得於提起上訴後20日內向本院補提理由書(均須按他造當事
人之人數附繕本)「切勿逕送上級法院」。
刑事妥速審判法第9條：
除前條情形外，第二審法院維持第一審所為無罪判決，提起上訴
之理由，以下列事項為限：
一、判決所適用之法令牴觸憲法。
二、判決違背司法院解釋。
三、判決違背判例。
刑事訴訟法第 377 條至第 379 條、第 393 條第 1 款之規定，
於前項案件之審理，不適用之。
                                      書記官　游秀珠
中　　華　　民　　國　　109 　年　　9 　　月　　3 　　日
附錄：本案論罪科刑法條全文
中華民國刑法第339條
意圖為自己或第三人不法之所有，以詐術使人將本人或第三人之
物交付者，處5年以下有期徒刑、拘役或科或併科50萬元以下罰
金。
以前項方法得財產上不法之利益或使第三人得之者，亦同。
前二項之未遂犯罰之。
中華民國刑法第30條
幫助他人實行犯罪行為者，為幫助犯。雖他人不知幫助之情者，
亦同。
幫助犯之處罰，得按正犯之刑減輕之。
附表：
編號 被害人（匯款帳號後5碼） 詐騙時間 （民國） 詐騙方法 匯款 時間 匯入帳戶 匯款 金額 (新臺幣/元) 證      據 1  戊○○(提告) （00000） 108年6月16日17時49分許 偽稱網購會員設定錯誤 同日18時29分許 本案中信帳戶 29,999 ⒈告訴人戊○○108年6月17日警詢筆錄（第4187號偵卷第47-51頁） ⒉郵政自動櫃員機交易明細表（29,999）（第4187號偵卷第53頁） ⒊存摺內頁（29,999）（第4187號偵卷第63頁） ⒋中國信託銀行交易明細（29,985）（第4187號偵卷第55頁） ⒌本案中信帳戶交易明細（第5289號偵卷第23頁、第5869號偵卷第17頁） ⒍本案郵局帳戶交易明細（第5289號偵卷第19頁、第5869號偵卷第21頁）     同日19時28分許 本案郵局帳戶 29,985  2 己○○ （00000） 108年6月16日16時52分許 偽稱網購會員設定錯誤 同日18時33分許 本案中信帳戶 5,123 ⒈被害人己○○108年6月17日警詢筆錄（第5289號偵卷第153-155頁） ⒉台新銀行交易明細（第4187號偵卷第77頁） ⒊國泰世華銀行存摺內頁影本（己○○）（第4187號偵卷第75頁） ⒋本案中信帳戶交易明細（第5289號偵卷第23頁、第5869號偵卷第17頁） 3 甲○○(提告) （00000、00000） 108年6月16日18時08分許 偽稱取消分期約定轉帳設定 同日18時53分許 本案郵局帳戶 49,989 (含手續費50,004) ⒈告訴人甲○○108年6月16日警詢筆錄（第5289號偵卷第185-187頁） ⒉郵政自動櫃員機交易明細表（16,123）（第5289號偵卷第199頁） ⒊網路跨行轉帳通知簡訊（50,004、3,048）（第5289號偵卷第201頁） ⒋本案郵局帳戶交易明細（第5289號偵卷第19頁、第5869號偵卷第21頁）     同日18時56分許 本案郵局帳戶 3,033 (含手續費3,048)      同日19時09分許 本案郵局帳戶 16,123  4 丙○○(提告) （00000） 108年6月16日14時許 偽稱網購訂單錯誤 同日19時19分許 本案郵局帳戶 29,987 ⒈告訴人丙○○108年6月21日警詢筆錄（第5289號偵卷第133、135頁） ⒉土地銀行自動櫃員機交易明細表（第4187號偵卷第91頁） ⒊本案郵局帳戶交易明細（第5289號偵卷第19頁、第5869號偵卷第21頁） 5 丁○○(提告) （00000） 108年6月16日15時26分許 偽稱網購訂單錯誤 同日16時50分許 本案臺銀帳戶 49,985 ⒈告訴人丁○○108年6月16日警詢筆錄（第5289號偵卷第113-115頁） ⒉匯款明細手機翻攝照片（第5289號偵卷第123頁） ⒊本案臺銀帳戶交易明細（第5869號偵卷第19頁、第5289號偵卷第17頁） 6 乙○○(提告) （00000） 108年6月16日17時40分許 偽稱網購訂單錯誤 同日17時38分許 本案臺銀帳戶 6,123 ⒈告訴人乙○○108年6月16日警詢筆錄（第5869號偵卷第45-47頁、第11429號偵影卷第127-131頁） ⒉郵局存摺封面及內頁（乙○○）（第11429號偵影卷第137頁） ⒊本案臺銀帳戶交易明細（第5869號偵卷第19頁、第5289號偵卷第17頁）